臺灣高等法院刑事判決　　　　　　　　94年度上訴字第2359號
上　訴　人　臺灣板橋地方法院檢察署檢察官
被　　　告　甲○○
　　　　　　　　　　0之1號
選任辯護人　徐國楨　律師
上列上訴人因被告妨害兵役案件，不服臺灣板橋地方法院93年度
訴字第1587號，中華民國94年4月29日第一審判決（起訴案號：
臺灣板橋地方法院檢察署93年度偵字第10457號），提起上訴，
本院判決如下：
    主  文
原判決撤銷。
甲○○意圖避免常備兵之徵集，應受徵集，無故逾入營期限五日
，處有期徒刑貳月，如易科罰金，以佰元折算壹日。緩刑貳年
。
    事  實
一、甲○○於民國八十四年間出境至加拿大就學，於八十八年六
    月畢業於加拿大B.C.省Brockhurst Seco ndary School公立
　　高中，復於九十二年十月自加拿大University Saskatchew-
    an國立大學畢業取得學士學位入境返國後，旋至台北縣中和
    市公所報到辦理補行徵兵手續，並列入九十三年一月二十八
    日陸軍一九三八梯次常備兵徵集，且於九十三年一月五日接
    獲徵集令，明知自己應於九十三年一月二十八日至宜蘭金六
    結一五三旅報到入營，期間雖以另獲得美國威斯康辛州Conc
    ordia University大學之碩士班之入學許可，申請暫緩服役
    繼續出國就學，惟明知尚未取得主管機關即內政部役政署函
    覆許可，且前揭徵集令仍屬合法有效之情況下，仍於同年一
    月十八日出境就學，未於93年1月28日至宜蘭金六結營區報
    到入營，至同年二月二日止，已無故逾入營期限五日以上。
二、案經臺北縣政府警察局中和分局報請臺灣板橋地方法院檢察
    署檢察官偵查起訴。
    理  由
一、被告之供述及辯解：
    訊據被告甲○○固坦承有未按時向徵集營區報到一情，惟堅
    決否認有何妨害兵役犯行，辯稱：當時大學畢業有申請到美
    國的碩士班，因入學申請許可簽證較晚收到，所以到1月份
    才出境。當時情況特殊，如是9月底收到入學許可，就在回
    國的2個月期限內，還可以出境。伊是經過內政部核准，才
    出境云云。辯護人為被告辯護稱：被告於92年10月間主動向
    中和市公所申請服役，市公所始發通知徵集入營。後因情事
    變更接到入學通知，被告以求學為由，經境管局核准出境，
    境管局並無指示出境限制期間，且役政署回函已在被告出境
    之後，被告知悉役政署回函時已出境至美國，既是政府機關
    准許出境，就是在法律許可情形下出境，沒有違法問題，被
    告依法出境就學，主觀上難認係逃避兵役徵集意圖等語。
二、認定犯罪事實所憑之證據及理由：
  (一)被告應常備兵之徵集，逾入營期限五日之事證：
    被告甲○○於九十二年十月自加拿大University Saskatch-
　　ewan國立大學畢業取得學士學位入境返國後，旋至台北縣中
  　和市公所報到辦理補行徵兵手續，並列入九十三年一月二十
    八日陸軍一九三八梯次常備兵徵集，且於九十三年一月五日
    接獲徵集令，知悉入伍通知，應於九十三年一月二十八日至
    宜蘭金六結一五三旅報到入營，為被告供承在卷，復據證人
    林士芳證述無訛，並有陸軍常備兵徵集令可據；而被告於93
    年1月18日出境，未於93年1月28日至宜蘭金六結營區報到，
    至93年2月2日仍未入營，已逾入營期限5日，亦有入出境紀
    錄、臺北縣政府93.03.25北府兵徵字第0930168001號函附之
    未報到役男表足稽，是被告應常備兵之徵集，逾入營期限五
    日，洵堪認定。
  (二)被告有無避免徵集之意圖認定：
    按妨害兵役治罪條例第四條第五款之罪，屬刑法上之目的犯
    ，以意圖避免預備軍官、預備士官或常備兵、補充兵現役之
    徵集，應受徵集，無故逾入營期限五日為構成要件，本件被
    告主觀上有無避免常備兵徵集之意圖，首應調查審認：
    1.被告於九十二年十月自加拿大 University Saskatchewan
    　國立大學畢業取得學士學位入境返國後，旋至台北縣中和
      市公所報到辦理補行徵兵手續，並列入九十三年一月二十
      八日陸軍一九三八梯次常備兵徵集，且於九十三年一月五
      日接獲徵集令，應於九十三年一月二十八日至宜蘭金六結
      一五三旅報到入營，為被告所明知，而所謂「應受徵集」
      ，係指行為人無緩徵、免役、禁役或志願役等法定原因事
      由，依法應受徵集而言，被告接獲徵集令應受徵集，並無
      獲役政機關緩徵、免役、禁役或志願役等法定原因事由，
      應為被告本人所認識，仍以「出國留學」為由申請出境，
      而無故逾入營期限五日，主觀上難謂無為「出國留學」而
      避免常備兵徵集之意圖。
    2.被告不符屆役齡後合法申請再出境繼續就學之條件，應依
      規定接受常備兵徵集：
      (1)依兵役法施行法第48條第2項及役男出境處理辦法第5條
        規定，役齡前（18歲）出境國外，並在19歲之年12月31
        日前在國外就學之役齡男子，符合下列各款者，得檢附
        經驗證之在學證明，申請再出境：一在國外就讀當地國
        教育主管機關立案之正式學歷學校，而修習學士、碩士
        或博士學位者。二就學最高年齡，大學可就讀至24歲，
        研究所碩士班至27歲，．．．。至役男出境處理辦法第
      　18條規定：本辦法中華民國87年6月26日修正施行前，
        已於役齡前出境而在國外就讀正式學歷學校之男子，屆
        役齡後返國申請再出境，應檢附經驗證之正式學歷學校
        在學證明，不受第5條第1項第1款修習學士、碩士或博
        士學位之限制。其立法意旨係對87年6月26日修正施行
        前出國就學者，於24歲之年12月31日前返國，不予限制
        就讀大學，但就學最高年齡仍應依第5條第1項第2款規
        定辦理。甲○○於85年1月出境加拿大就學，87年6月高
        中畢業，旋即就讀大學，92年10月25日大學畢業，其現
        年25歲，並未符合前揭大學可就讀至24歲之最高年齡規
        定，甲○○今年返國再出境，僅得依役男出境處理辦法
        第4條第1項第3款規定申請出境2個月，並應依規定返國
        接受徵兵處理等情，有內政部役政署93年1月6日役署徵
        字第0920024272號函可憑，又依兵役法施行法第48條第
        2項、役男出境處理辦法第5條規定，役齡前出境國外就
        學之役齡男子，必須同時符合2款規定，始得於屆役齡
        後合法申請再出境繼續就學：１、檢附經驗證修習學士
        、碩士或博士學位課程之在學證明；２、符合大學、研
        究所碩士班或博士班之就學最高年齡限制。本案甲○○
        92年10月（時年25歲）自國外大學畢業後返國，因尚未
        就讀研究所碩士班，其再出境須受大學至24歲之法定年
        齡限制；又關於甲○○92年10月國外大學畢業後返國之
        常備兵徵集事，役政單位於知悉（由役男主動告知、戶
        役政電腦連線系統之役男入出境資料或其他如役男至公
        所洽詢兵役問題、申請2個月內短期觀光名義出境之時
        機等）該員國外就學畢業返國時，即應依兵役法第36條
        規定補行徵集。設甲○○未於92年10月底向中和市公所
        報到申請服役，役政單位亦應於知悉其國外就學畢業返
        國時，依法主動辦理常備兵徵集等情，亦據被告於原審
        審理中聲請內政部役政署93年11月24日役署徵字第0930
        022946號函釋在案（見原審訴字卷第46頁）。足見被告
        不符屆役齡後合法申請再出境繼續就學之條件，應依規
        定接受常備兵徵集，至堪明確。
      (2)上開內政部役政署93年1月6日役署徵字第0920024272號
        函，係93年1月5日接獲徵集令以後，93年1月28日應陸
        軍1938梯次常備兵徵集以前，針對中華民國留學生家長
        協進會陳情行政院研究發展考核委員會函轉內政部役政
        署就被告甲○○個案所提出之函釋，而內政部役政署93
        年11月24日役署徵字第0930022946號函釋，係原審就該
        署93年1月6日役署徵字第0920024272號函關於被告國外
        就學年齡限制及其徵兵處理疑義所為之釋示，各有該文
        說明可尋，稽諸上開內政部役政署93年1月6日役署徵字
        第0920024272號函釋，正本收文者雖為中華民國留學生
        家長協進會，惟其內容均針對被告國外就學年齡限制及
        其徵兵處理疑義所為，應係被告或其父林士芳先生透過
        該會所提（事實上內政部役政署93年1月6日役署徵字第
        0920024272號函文正本即寄給留學生家長協進會，1月9
        日之被告役男出國申請書右上方蓋有中華民國留學生家
        長協進會之收發章，可見被告係透過該機構向入出境管
        理局辦理出境申請，且該函發文時間距被告93年1 月18
        日出境就學，尚相隔十二日，被告自己應知已遭否准）
        。又該函釋依據不外兵役法施行法第48條第2項及役男
        出境處理辦法第5條之規定，函釋內容亦不越出該規定
        範疇，不過為兵役法施行法第48條第2項及役男出境處
        理辦法第5條之具體適用而已，無論被告有無收受該函
        ，而人民不得因不知法律而免除刑事責任，刑法第16條
        前段定有明文，準此，被告應知不符屆役齡後合法申請
        再出境繼續就學之條件，應依規定接受常備兵徵集，其
        接獲徵集令應受常備兵徵集，並無獲役政機關緩徵等法
        定原因事由，仍以「出國留學」為由申請出境，而無故
        逾入營期限五日，其為「出國留學」而避免常備兵徵集
        之意圖，著實明顯。
    3.內政部警政署入出境管理局核准出境理由及對本件被告刑
    　責之影響：
      (1)原審依被告聲請函內政部警政署入出境管理局於93年12
        月20日以境義琴字第09320238060號函復原審有關核准
        被告出境理由，載：甲○○於93年1月9日持Concordia
        University研究所碩士班入學許可、臺灣銀行繳費收據
      　、I-20及畢業證書，以役齡前在國外就學男子身分向本
        局申辦出境，修習碩士學位，並於同日經本局核准效期
        至93年1月23日前同意出國。核准理由如下：24歲前
        ，甲○○曾有3次以役齡前返國就學之役男身分出境。
        甲○○檢附之文件雖非碩士之在學證明，惟其已取得
        碩士班許可（經我駐外單位驗證）、註冊繳費證明，在
        實務上，均視同已就讀碩士。且當時尚在碩士班就學最
        高年限27歲以內。92年10月大學畢業，學程有連貫性
        而無中斷之情形等情。固有內政部警政署入出境管理局
    　　93年12月20日境義琴字第09320238060號函附卷足憑（
      　見原審訴字卷第50、51頁）。
      (2)入出境管理局即非役政主管機關，亦僅能就入出境之可
  　　　否一事加以審查，對於被告兵役義務履行可否延期，並
    　　無權限：
    　　按內政部警政署入出境管理局僅就役齡男子可否出境一
      　事，就現行法令加以審查，若役齡男子符合出境條件，
        自無予以限制出境之理，否則將侵犯憲法保障之居住遷
        徒自由，而入出境管理局即非役政主管機關，亦僅能就
      　入出境之可否一事加以審查，對於被告兵役義務履行可
        否延期，並無權限，此觀諸該局所謂「役男出國申請書
        」上最下方之「※另國內役男出國核准程序：請逕向徵
        額地鄉、鎮、市、區公所填申請書表」等語即明。其次
        ，居住遷徒自由固為被告之憲法上權利，惟同時被告亦
        應受憲法上之兵役義務之拘束，斷無以居住遷徒自由排
        除兵役義務之理，被告於九十二年九月二十三日大學學
        業結束入境後，至中和市公所兵役課報到，並經台北縣
        政府排入翌年一月二十八日入伍，自應遵守所排定時程
        入伍服役，期間縱使另於九十二年十二月十一日以獲得
        碩士班入學許可，並以為理由，向兵役主管機關之內政
        部役政署及出入境管理局，分別申請「再次出國就學」
        ，惟就兵役業務而言，「再次出國留學」向非延緩入營
        之事由（兵役法第三十五條緩徵之規定參照），被告申
        請時又滿二十五歲，與兵役法施行法第四十八條第二項
        第二款、役男出境處理辦法之規定不符，被告所接獲之
        徵集令又未經其他行政處分撒銷、效力持續中之有效行
        政處分，被告自需受該徵集令之限制，按期入營服役。
        被告雖於九十三年一月九日向入出境管理局亦申請「再
        次出國就學」，惟入出境管理局縱使准許被告出境，亦
        無解釋被告兵役義務存否之權限，所為出境准否之行政
        處分，又與徵兵處理無關，無法排除徵集令之行政處分
        效力，此參諸兵役法施行法第四十八條第六項自明（役
        齡男子出境後，未能接受徵兵處理者，依妨害兵役治罪
        條例之有關規定之處罰），又入出境管理局就役男出境
        管理辦法之行政解釋，依其權限僅能解釋有關入出境之
        部分，若入出境管理局就兵役事務進行解釋，即為越權
        ，所為解釋應為無效，矧據役男出境處理辦法第七條，
        役男出境申請，其核准機關，修正前後分別為縣市政府
        及鄉鎮公所，均非所謂之入出境管理局，本件主管之縣
        市政府、鄉鎮公所均未准核被告出境，原發徵集令效力
        自仍存在，不得違背。被告抗辯，因未受兵役課之通知
        ，並不知道內政部役政署有於九十三年一月六日以公函
        對中華民國留學生家長協進會為否定之答覆（該函副知
        入出境管理局、台北縣政府等單位），役政署的其餘公
        函都是在伊出國後才解釋，伊並不知情云云，縱屬真實
        ，惟被告依現存有效之徵集令，本有入營之義務，與申
        請核准出境無關，被告於接獲徵集令之始，即有入營義
        務，縱使申請延期入營，亦應等候役政機關函示結果確
        定後再行出國，應無自行向入出境管理局以「出國留學
        」之理由申請出境，顯有規避主管機關作業之意圖，且
        以被告之學歷，曰不知役政及入出境隸屬不同之兩個機
        關，各有所掌，以及兵役法及役男出境處理辦法之相關
        內容，亦難採信。
      (3)縱上，被告所辯，均不足採信，內政部警政署入出境管
        理局准予出境並不足為有利判決之依據。
    4.再者，內政部役政署之其餘否准公函縱係在被告出國之後
    　始經解釋，再陸續副知被告在國內之家屬，惟被告於知悉
      遭到否准後，如確實無逃避兵役之意圖，理應立即中斷學
      業返國入營，卻仍在國外滯溜一年完成學業，始行返國，
      內政部役政署於93年3月16日以役署徵字第0930005620號
      函林士芳先生請即通知留學生甲○○盡速返國履行兵役義
      務（見偵查卷第18頁），亦置若罔聞，於第一審第一次準
      備程序開庭之日又無故未到，被告拖延兵役至取得學位之
      意圖，至極明顯。
    5.至於被告雖最終返國服役，惟該部事實與已構成之犯罪行
      為不生影響，僅能作為犯後態度之量刑參考，併予敘明。
  (三)縱上所述，被告妨害兵役犯行，事證明確，應予依法論科。
三、論罪：
    被告甲○○意圖避免常備兵之徵集，置內政部役政署上開函
    文於不顧，仍於93年1月18日出境就學，未於93年1月28日至
    宜蘭金六結營區報到入營，而無故逾入營期限5日以上。核
    其所為，係犯妨害兵役治罪條例第4條第5款之意圖避免常備
    兵之徵集罪。被告甲○○於九十二年十月自加拿大Universi
    ty Saskatchewan國立大學畢業取得學士學位入境返國後，
    旋至台北縣中和市公所報到辦理補行徵兵手續，並列入九十
    三年一月二十八日陸軍一九三八梯次常備兵徵集，且於九十
    三年一月五日接獲徵集令，應於九十三年一月二十八日至宜
    蘭金六結一五三旅報到入營，明知尚未取得主管機關即內政
    部役政署函覆許可，且前揭徵集令仍屬合法有效之情況下，
    仍於93年1月18日出境就學，未於93年1月28日至宜蘭金六結
    營區報到入營，而無故逾入營期限5日以上。核其所為，係
    犯妨害兵役治罪條例第4條第5款之意圖避免常備兵之徵集罪
    。
四、撤銷改判及科刑之理由：
    原審失察，認被告無逃避常備兵徵集之意圖，遽為被告無罪
    之諭知，於法自有違誤，檢察官上訴意旨執上開理由指摘原
    判決不當，為有理由，自應由本院將原判決撤銷改判。爰審
    酌被告受過國外大學、研究所教育，應具備相當之知識程度
    ，竟未依法應常備兵徵集，且無故逾入營期限，及其係為出
    國留學以致觸犯本件之罪之犯罪動機、目的，及其係經申請
    出境程序完備後到國外就學，於學業告一段落後，隨即返國
    向兵役單位報到，現正在服役中，等一切情狀，量處如主文
    第二項所示之刑及諭知易科罰金之折算標準，以示懲儆。第
    查，被告前未曾受有期徒刑以上刑之宣告，有本院全國前案
    紀錄表附卷可憑，因一時短於思慮，致罹本件犯行，經本次
    偵查審判程序及罪刑之宣告後，已知所警惕，而無再犯之虞
    ，本院認前開對被告宣告之刑，以暫不執行為適當，爰宣告
    緩刑２年，以啟自新。
五、適用法律：
據上論斷，應依刑事訴訟法第369條第1項前段、第364條、第299
條第1項前段，妨害兵役治罪條例第4條第5款，刑法第11條前段
、第41條第1項、第74條第1款，罰金罰鍰提高標準條例第2條，
判決如主文。
本案經檢察官呂丁旺到庭執行職務。
中　　華　　民　　國　　94　　年　　8 　　月　　31　　日
　　　　　　　　　刑事第二十一庭審判長法　官  溫耀源
　　　　　　　　　　　　　　　　　　  法　官  周政達
　　　　　　　　　　　　　　　　　　  法　官  邱同印
以上正本證明與原本無異。
如不服本判決，應於收受送達後十日內向本院提出上訴書狀，其
未敘述上訴之理由者並得於提起上訴後十日內向本院補提理由書
（均須按他造當事人之人數附繕本）。
          　　　　　　　　　　　　　  書記官  莊昭樹
中　　華　　民　　國　　94　　年　　8 　　月　　31　　日
附錄：本案論罪科刑法條全文
妨害兵役治罪條例第4條
意圖避免預備軍官、預備士官或常備兵、補充兵現役之徵集，而
有下列行為之一者，處五年以下有期徒刑：
一　捏造免役或緩徵原因者。
二　毀傷身體或以其他方法變更體位者。
三　緩徵原因消滅，無故逾四十五日未自動申報者。
四　拒絕接受徵集令者。
五　應受徵集，無故逾入營期限五日者。
六　使人頂替本人應徵者。
七　未經核准而出境者。
八　核准出境後，屆期未歸，經催告仍未返國者。
